臺灣苗栗地方法院刑事判決
110年度易字第299號
公  訴  人  臺灣苗栗地方檢察署檢察官
被      告  鍾凌梅芳


輔  佐  人
即被告之夫  鍾志彬


輔  佐  人
即被告之女  鍾瑩錚



指定辯護人  鄭雪櫻律師
上列被告因竊盜案件，經檢察官提起公訴（110年度偵字第2667
號），本院判決如下：
    主    文
鍾凌梅芳犯竊盜罪，處罰金新臺幣壹仟元，如易服勞役，以新臺
幣壹仟元折算壹日。
    犯罪事實
一、鍾凌梅芳因罹有輕度老年失智症，致其辨識行為違法及依其
    辨識而行為之能力顯著降低，於民國110年4月12日下午1時4
    2分許，在苗栗縣○○鎮○○路000號統一超商光南門市內，基於
    意圖為自己不法所有之竊盜犯意，徒手將店長馬世忠管領並
    陳列在貨架上之炙燒雪花牛御飯糰1個（價值新臺幣〈下同〉3
    6元）藏放在其衣物口袋內而竊取得手。嗣未結帳即欲離開
    時，為馬世忠發現並報警處理，而查悉上情。
二、案經苗栗縣警察局竹南分局報告臺灣苗栗地方檢察署檢察官
    偵查起訴。
    理    由
壹、程序部分
一、刑事訴訟程序之目的，在於依法確定刑罰權存在與否及其範
    圍。而訴訟行為，係指構成訴訟之行為，並藉以產生某種訴
    訟法上效果之行為，具體以言，依行為者之屬性，可分為法
    官的訴訟行為、當事人的訴訟行為（例如：聲請、主張、立
    證、詢問、詰問、陳述等）、其他訴訟關係人的訴訟行為。
    至關於自然人的訴訟能力，則係植基於實體法上之行為能力
    ，以有完全意思能力為前提，始能獨立以法律行為行使權利
    、負擔義務，倘因精神障礙或其他心智缺陷，致其意思表示
    或受意思表示，或辨識其意思表示效果之能力，顯有不足，
    已經法院宣告為受輔助宣告之人，則其為訴訟行為時，應經
    輔助人「同意」，否則無效（或有學者謂效力未定，即可事
    後同意〈追認〉，溯及行為時發生效力），此觀諸民法第15條
    之1第1項、第15條之2第1項第3款、第2項、第78條、民事訴
    訟法第50條之規定自明，而此所稱「訴訟行為」依其文義言
    ，當然包括民事、刑事及行政程序法上之訴訟行為。然有原
    則，必有例外，97年5月民法創設輔助宣告制度後，翌（98
    ）年7月8日民事訴訟法即增訂第45條之1，其第2項明定「受
    輔助宣告之人就他造之起訴或上訴為訴訟行為時，無須輔助
    人同意。」其立法理由四，即謂「為保障他造訴訟權利，參
    照日本民事訴訟法第32條第1項規定，受輔助宣告之人被訴
    或被上訴而為訴訟行為時，不須輔助人同意，爰設本條第2
    項規定，至受輔助宣告之人就他造所為相當於起訴、上訴之
    聲請、抗告而為訴訟行為時，亦不須經輔助人同意，自為當
    然之理。」之旨，即謂受輔助宣告之人為被告或被上訴人，
    而被動地為訴訟行為時，無須經輔助人同意，也就是說在此
    限度內，對受輔助宣告之人之保障，當有所退縮；而此於刑
    事訴訟程序的實踐上，被告於審理期間，受輔助之宣告，因
    未達心神喪失之程度，自無依刑事訴訟法第294條第1項停止
    審判之餘地，乃係透過刑事訴訟法第31條強制辯護、同法第
    35條輔佐人制度之設計，保障其訴訟防禦權，職是，本諸前
    揭相同法理，受輔助宣告之人，自仍應以被告身分繼續接受
    審判、到場參與法庭活動，而其間所為訴訟行為，則無須經
    輔助人同意，以利訴訟程序之進行（最高法院107年度台上
    字第3921號刑事判決）。
二、查輔佐人即被告鍾凌梅芳之夫鍾志彬以被告罹有失智症，不
    能為意思表示、受意思表示，或不能辨識其意思表示效果為
    由，向本院聲請監護宣告，經本院民事庭將被告送恭醫療財
    團法人為恭紀念醫院（下稱為恭醫院）鑑定結果認被告因老
    年失智症，其意思表示、受意思表示及辨識其意思表示效果
    之能力達顯有不足，而於110年12月3日以110年度監宣字第1
    46號裁定宣告被告為受輔助宣告之人乙節，有裁定書在卷可
    稽（本院卷第275頁至第276頁）。依上開說明，受輔助宣告
    之被告，因未達心神喪失之程度，仍應接受審判，且經本院
    依刑事訴訟法第31條第1項指定辯護人，及經被告之夫鍾志
    彬、被告之女鍾瑩錚依刑事訴訟法第35條第1項陳明為被告
    之輔佐人，而無依刑事訴訟法第294條第1項停止審判之餘地
    ，合先敘明。
貳、證據能力部分
一、被告以外之人於審判外之言詞或書面陳述，除法律有規定者
    外，不得作為證據。被告以外之人於審判外之陳述，雖不符
    刑事訴訟法第159條之1至第159條之4之規定，而經當事人於
    審判程序同意作為證據，法院審酌該言詞陳述或書面陳述作
    成時之情況，認為適當者，亦得為證據；當事人、代理人或
    辯護人於法院調查證據時，知有第159條第1項不得為證據之
    情形，而未於言詞辯論終結前聲明異議者，視為有前項之同
    意，刑事訴訟法第159條第1項、第159條之5分別定有明文。
    查本案所引被告以外之人於審判外之供述，經辯護人表示同
    意作為證據（見本院卷第57頁、第293頁至第294頁），被告
    則未爭執證據能力，且未於言詞辯論終結前聲明異議（見本
    院卷第57頁、第71條、第293頁至第294頁、第298頁至第301
    頁），本院審酌該等陳述無證明力明顯過低之情事，且依製
    作時之情況，尚無違法不當之瑕疵，認作為證據應屬適當，
    是得為證據。
二、被告所為不利於己之供述，無出於強暴、脅迫、利誘、詐欺
    、疲勞訊問、違法羈押或其他不正之方法，亦非違反法定障
    礙事由經過期間不得訊問或告知義務規定而為，依刑事訴訟
    法第156條第1項、第158條之2規定，應有證據能力。
三、本案所引非供述證據，無違反法定程序而取得之情形，依刑
    事訴訟法第158條之4反面規定，得為證據。
參、認定犯罪事實所憑證據及其理由
　　訊據被告於警詢及偵訊中矢口否認有何竊盜犯行，辯稱：患
    有老人痴呆，並沒有拿云云（見苗栗縣警察局竹南分局南警
    偵字第1100009240號卷，下稱警卷，第1頁至第4頁；臺灣苗
    栗地方檢察署110年度偵字第2667號卷，下稱偵卷，第23頁
    至第24頁、第37頁、第46頁），於審理中則未對起訴書所載
    犯罪事實及所犯法條表示意見（見本院卷第56頁、第293頁
    、第301頁至第302頁、第304頁），另辯護人為被告辯護稱
    ：被告認罪，請審酌有無刑法第19條規定之適用等語（見本
    院卷第57頁、第59頁、第71頁至第73頁、第293頁、第304頁
    ）經查：
一、被害人馬世忠於警詢中證稱：伊係苗栗縣○○鎮○○路000號統一超商光南門市店長，於110年4月12日下午1時40分許在店內巡視時，發現被告形跡可疑，嗣於同日下午1時42分許，看到她將陳列在貨架上之炙燒雪花牛御飯糰1個（價值36元）藏放在衣物右邊口袋內，便立即報警等語（見警卷第5頁至第6頁）。足見被害人對於被告竊取御飯糰乙節，證述甚為明確，且未違反一般經驗法則。再被害人於警詢中證稱：不認識被告，沒有仇恨或糾紛等語（見警卷第7頁），自難認被害人對被告有因怨懟而蓄意誣陷之動機，是倘非真有其事，衡情被害人應無對價值甚微之御飯糰故遭竊為虛偽不實陳述之可能，足認上開證述應非任意捏造之詞，堪可採信。
二、觀諸卷附店內監視錄影畫面翻拍照片，可見1名女子拿取陳
    列在貨架上之御飯糰後，未予結帳即欲離開（見警卷第19頁
    、第20頁）。又被告於偵訊中陳稱：畫面中之人係伊等語（
    見偵卷第24頁），且警方到場後在被告身上扣得炙燒雪花牛
    御飯糰1個，有苗栗縣警察局竹南分局扣押筆錄、扣押物品
    目錄表在卷可稽（見警卷第10頁至第13頁），益徵上開證述
    與客觀事實相符。是被告確有本案竊盜犯行，應堪認定。
三、綜上所述，本案事證明確，被告犯行洵堪認定，應予依法論
    科。
肆、論罪科刑及沒收
一、核被告所為，係犯刑法第320條第1項之竊盜罪。
二、行為時因精神障礙或其他心智缺陷，致其辨識行為違法或依
    其辨識而行為之能力，顯著減低者，得減輕其刑，刑法第19
    條第2項定有明文。查被告領有輕度身心障礙證明，且經本
    院民事庭以110年度監宣字第146號裁定宣告被告為受輔助宣
    告之人，有證明影本、裁定書在卷可稽（見警卷第17頁；本
    院卷第275頁至第276頁），再經本院送為恭醫院鑑定結果認
    ：「臨床診斷：老年失智症，輕度。分析說明及司法評估：
    個案〈即被告〉由於患有老年失智多年，目前達輕度失智程度
    ，使其對一般事務的理解、認知、判斷及自我控制能力明顯
    受損，因此個案在案發時之精神狀況為辨識其行為違法及依
    其辨識而行為之能力顯著降低之程度」乙節，有該院110年1
    1月26日為恭醫字第1100000631號函暨精神醫療中心司法鑑
    定報告書在卷可稽（見本院卷第257頁至第263頁）。本院審
    酌鑑定機關已考量被告病史、精神檢查、心理測驗等為綜合
    研判，且有衛生福利部中央健康保險署保險對象門診、住診
    申報紀錄明細表、被告歷年精神科病歷資料在卷可稽（見本
    院卷第21頁至第39頁、第81頁至第245頁），堪認上開鑑定
    結果具相當論據，應屬可採。是被告於本案行為時，確有因
    輕度老年失智症，致其辨識行為違法及依其辨識而行為之能
    力顯著降低之情事，應依刑法第19條第2項規定減輕其刑。
三、爰以行為人之責任為基礎，審酌被告竊取他人財物，缺乏尊
    重他人財產權之觀念，對被害人之財產安全造成危害，兼衡
    被告初犯本罪，與犯罪之動機、目的、手段、情節、竊得財
    物之價值及現況，及犯後之態度，暨輔佐人鍾志彬陳稱被告
    為國小畢業之智識程度、無業之生活狀況，且領有輕度身心
    障礙證明，與被害人之意見等一切情狀（見警卷第17頁；本
    院卷第271頁、第303頁），量處如主文所示之刑，並諭知易
    服勞役之折算標準，以示懲儆。
四、犯罪所得即竊得御飯糰已實際合法發還告訴人，有贓物認領
    保管單在卷可稽（見警卷第15頁），爰依刑法第38條之1第5
    項規定，不予宣告沒收。
據上論斷，應依刑事訴訟法第284條之1、第299條第1項前段，刑
法第320條第1項、第42條第3項前段，刑法施行法第1條之1第1項
，判決如主文。
本案經檢察官邱舒虹提起公訴，檢察官蕭慶賢到庭執行職務。
中　　華　　民　　國　　111 　年　　1 　　月　　25　　日
                  刑事第二庭    法  官  魏正杰
以上正本證明與原本無異。　　　　　　　　　　　　　　　　如不服本判決應於收受判決後20日內向本院提出上訴書狀，並應敘述具體理由。其未敘述上訴理由者，應於上訴期間屆滿後20日內向本院補提理由書(均須按他造當事人之人數附繕本)「切勿逕送上級法院」。告訴人或被害人如對本判決不服者，應具備理由請求檢察官上訴，其上訴期間之計算係以檢察官收受判決正本之日期為準。　　　　　　　　　　　　　　　　　　　　　　　　　　　　　　　　　　     　　書記官　巫  穎
中　　華　　民　　國　　111 　年　　1 　　月　　25　　日
附錄論罪科刑法條全文：
中華民國刑法第320條
意圖為自己或第三人不法之所有，而竊取他人之動產者，為竊盜
罪，處5年以下有期徒刑、拘役或50萬元以下罰金。
意圖為自己或第三人不法之利益，而竊佔他人之不動產者，依前
項之規定處斷。
前二項之未遂犯罰之。